【裁判字號】    89,判,1044
【裁判日期】    890413
【裁判案由】    商標評定
【裁判全文】
行  政  法  院  判  決                          八十九年度判字第一○四四號
    再 審原 告  忠海實業有限公司
                              .
    代  表  人  甲○○
    訴訟代理人  乙○○
    再 審被 告  經濟部智慧財產局
右當事人間因商標評定事件，再審原告對本院中華民國八十八年三月十一日八十八年
度判字第五二八號判決提起再審之訴。本院判決如左︰
    主  文
再審之訴駁回。
    事  實
緣再審原告於民國七十五年六月二十六日以「忠海及圖－及圖」商標，（如附
圖一），指定使用於當時商標法施行細則第二十七條第八十七類之釣線、線軸、釣竿
、釣、浮標、釣餌商品申請註冊，經再審被告審查核准，列為註冊第三四八六三七
號商標。嗣關係人太平洋釣具有限公司以系爭商標有違註冊時商標法第三十七條第一
項第四款、第六款及第七款之規定，對之申請評定。案經再審被告為註冊時商標法第
三十七條第一項第四款部分申請駁回，同條項第六款及第七款部分申請不成立之評決
。關係人訴經經濟部經（八四）訴字第八四六二二八二二號訴願決定將原處分撤銷。
再審被告遂重行評決，以外文－及獅頭設計圖（如附圖二）係日商．桑籟股份
有限公司早於系爭商標申請註冊日七十五年六月二十六日之前，於七十三年二月即使
用於釣線商品之商標，並廣泛透過日本各種釣具雜誌，如釣具界、釣－週刊
、人月刊釣、86、、等刊登廣告，據以
評定商標所表彰之信譽難謂不為國內一般消費者及釣線、釣具等商品之同業所熟知，
凡此有關係人所檢送日商．桑籟股份有限公司之公司概要、公司剖析、產品型錄、訂
購單、商業發票、證明書及雜誌廣告等證據資料影本可稽。再審原告既係同業，復以
相同之外文－及獅頭設計圖作為系爭註冊第三四八六三七號「忠海－及
圖」商標圖樣之一部分，且指定使用於釣線、釣軸、釣竿等商品申請註冊，難謂無使
消費者對其所表彰商品之產製者發生混淆誤認之虞，有違註冊時商標法第三十七條第
一項第六款之規定，至其是否尚有違同條項第四款及第七款規定，自無庸審究，乃評
決系爭第三四八六三七號「忠海－及圖」商標之註冊應作為無效，其聯合第六
三三五七一號商標應一併撤銷，發給中台評字第八五○二二五號商標評定書。再審原
告以關係人所提供日商．桑籟股份有限公司之雜誌、型錄及公司概要，僅早系爭商標
申請註冊日二年，且無在國內廣告行銷之證明，難謂據以評定商標所表彰之商品已為
國內消費者所熟知，且關係人涉嫌仿冒其商標，業經其提出告訴云云，訴經經濟部訴
願決定除持與原處分相同之論見外，並以關係人涉嫌仿冒其商標，與系爭商標有違註
冊時商標法第三十七條第一項第六款之規定無，遂駁回其訴願。再審原告向行政院
提起再訴願，經行政院從程序上駁回其再訴願後，訴經本院八十六年度判字第三一九
七號判決將再訴願決定撤銷，由行政院另為決定駁回後，再審原告不服，提起行政訴
訟，經本院八十八年度判字第五二八號判決（以下稱原判決）駁回。再審原告不服，
主張原判決有行政訴訟法第二十八條第十款情形，提起再審之訴。茲摘兩造訴辯意
旨於次：
再審原告起訴及補充意旨略謂︰一、按「當事人發現未經斟酌之重要證物者」，當事
人對於行政法院之判決，得向該院提起再審之訴，為行政訴訟法第二十八條第十款所
明定。又「相同或近似於他人著名之商標或標章者，有致公眾混淆誤認之虞者。但申
請人係由商標或標章之所有人授權之同意申請註冊者，不在此限。」、「相同或近似
於他人先使用於同一商品或類似商品之商標，而申請人因與該他人間具有契約、地緣
、業務往來或其他關係，知悉他人商標存在者。但得該他人同意者，不在此限。」分
別為修正後商標法第三十七條第一項第七款及第十四款所明定。本件再審原告與日商
．桑籟股份有限公司有業務往來關係，其間接授權再審原告在台灣地區使用，再審原
告於一再訴願及前行政訴訟程序均一再主張，並呈附與沖繩漁網具店（即日商．桑籟
股份有限公司之代理店）簽訂之台灣地區販賣特約店契約書，惟再審被告以該契約書
並未載明該第三人沖繩漁網具店與該日商公司之關係，而不予採認。按當事人互相表
示意思一致者，無論為明示或默示，契約即為成立。原判決未能斟酌再審原告與沖繩
漁網具店簽訂台灣地區販賣特約店契約書，委任原告為該店在台灣地區銷售上開釣魚
線至七十九年一月二十五日止，竟在其判決理由載述：至原告主張，日商、桑籟股份
有限公司曾於「口頭」同意授權原告使用系爭商標云云，惟據原告檢具其與沖繩漁網
具店簽訂之「台灣販地區特約店契約書，尚無法證明其與日商．桑籟股份有限公司
之代理關係，．．．」於前訴訟程序，誤認與日商公司及沖繩漁網具店間意思表示一
致，即足證契約成立，竟再審原告不知該間接授權契約書一旦提出，可受較有利之裁
判，致未能提出使用，現使知之，茲就該契約書內容併呈中譯本供核。二、就再審原
告所提「對台灣及沖繩地區美軍P.X －販賣代理店契約書」內容觀之，日商．
桑籟股份有限公司已明白表示將台灣地區之販賣權委託沖繩漁網具店，其不做經由其
他路徑之販賣（契約第一條）。契約訂定之期限為昭和六十年六月一日至昭和六十三
年五月三十一日止（按昭和六十年即民國七十四年），換言之，日商．桑籟股份有限
公司將其在台之代理權授權沖繩漁網具店，期間自民國七十四年六月一日起至民國七
十七年五月三十一日止。契約第六條規定「甲（即日商．桑籟股份有限公司）萬一違
反第一條之場合時，應支付乙（沖繩漁網具店）所採購款額百分之五十之違約金。」
本契約期滿再更新三年。沖繩漁網具店再根據此契約書與再審原告簽訂「台灣地區販
賣特約店契約書」，契約書第七條明文規定沖繩漁網具店如在台灣有販賣行為時，將
以違反契約負損害賠償責任。由前述主契約第六條與本約第七條內容觀之，當事人互
負履約誠信責任。本契約有效期限五年，自民國七十五年一月二十五日起至民國七十
九年一月二十五日止，據此日商．桑籟股份有限公司再以口頭承諾再審原告以「忠海
及圖－及圖」商標註冊用於釣線、線軸、釣竿、釣、浮標、釣餌商品，期間
自七十五年十二月一日至八十五年十一月三十日止，並非於法無據。縱然事後日商．
桑籟股份有限公司因其他業務關係與本件關係人簽訂代理契約，亦應遵守與再審原告
相互間契約之定約精神，不應將系爭商標再授權關係人使用。而關係人於八十二年十
月初因侵害再審原告商標權益，為脫卸刑責，企圖以八十二年十二月二十七日與本案
毫無關聯之代理契約矇混。再審原告之註冊第三四八六三七號商標固與如附圖二日商
．桑籟股份有限公司早於系爭商標申請註冊日七十五年六月二十六日之前，於七十三
年二月即使用於釣線商品之商標類似，揆諸現行商標法第三十七條第七、十四款法旨
，再審原告之商標註冊並無不當。三、復查現行商標法係於八十七年十一月十一日修
正公布施行，原判決係於八十八年六月二十三日發出，而行為後法律有變更者，應適
用裁判時之法律。修正後商標法承認商標所有人之契約、地緣等關係，原判決就有利
於原告之事證未經斟酌，自應予以廢棄。
再審被告答辯意旨略謂︰一、按商標圖樣有致公眾誤信之虞者，不得申請註冊，為註
冊時商標法第三十七條第一項第六款後段所規定。所謂有致公眾誤信之虞，係指商標
本身有使人誤認其所表彰之商品性質、品質、產地或其為他人生產、製造、加工、揀
選、批售、經紀而購買之虞而言。相同或近似於他人著名之商標有使人混淆誤認之虞
者，為有致公眾誤信之虞情形之一，並不以被襲用之商標已在我國註冊為要件。查系
爭「忠海及圖－及圖」商標圖樣，與據以評定之商標圖樣相較，其外文－
及獅頭像設計圖相同，且構圖布局如出一轍，異時異地隔離觀察，自有使人混同誤
認之虞。而日商．桑籟股份有限公司於西元一九八四年即以據以評定之商標使用於釣
線商品，並廣泛持續透過日本各種釣具雜誌，如釣具界、釣－週刊、人
月刊、釣，86、、等刊登廣告，於系爭商標
申請註冊前，經本局參酌關係人所檢送日商．桑籟股份有限公司概要、公司剖析、產
品型錄、證明書及雜誌廣告等證據資料論明，鑒於日本與我國交通近便，國人出入國
境頻繁以及國際傳播之發達，該據以評定商標所表彰商品之信譽，難謂不為一般消費
者所熟知，原告以相同之外文－及獅頭設計作為系爭註冊第三四八六三七號「
忠海－及圖」商標圖樣之一部分，指定使用於釣線、釣竿、線軸等商品，即有
使一般消費者對系爭商標所表彰商品之來源或產製者發生混淆誤認而購買之虞。縱訴
稱其曾代理據以評定商標之商品進口我國云云，亦不能因而謂該據以評定之商標即為
表彰再審原告產製之商品。從而本局所為之處分，並無不合。二、次按「當事人發現
未經斟酌之重要證物者」固為行政訴訟法第二十八條所明定之再審事由，惟再審原告
主張日商．桑籟股份有限公司曾「口頭」同意授權再審原告使用系爭商標云云，據再
審原告檢具其與沖繩漁網具店所簽訂之「台灣地區販賣特約店契約」尚無法證明其與
日商．桑籟股份有限公司有代理關係，此外再審原告亦未檢具其他資料供核，其起訴
意旨難謂有理由，應予駁回。
    理  由
一、查行政訴訟法第二十八條第十款所謂當事人發現未經審酌之重要證物者，係指該
    項證物在前訴訟程序中即已存在，而當事人不知其存在或不能予以使用，現始發
    現或得使用，且以該項證物如經斟酌可受較有利益之裁判者為其要件，本院四十
    七年裁字第七號著有判例。本件原判決係以「原告（即再審原告）原獲准註冊之
    第三四八六三七號『忠海－及圖』商標圖樣如附圖一，據以評定之商標圖
    樣如附圖二，其外文－及獅頭設計圖相同，且構圖布局如出一轍，異時異
    地隔離觀察，自有使人混同誤認之虞。而日商．桑籟股份有限公司早於系爭商標
    於七十五年六月申請註冊之前，即於西元一九八四年即以據以評定之商標使用於
    釣線商品，並廣泛持續透過日本各種釣具雜誌，如釣具界、釣－週刊、
    人月刊、釣，86、釣、釣
    等刊登廣告，業經被告（即再審被告）參酌關係人所檢送日商．桑
    籟股份有限公司概要、公司剖析、產品型錄、證明書及雜誌廣告等證據資料論明
    。鑒於日本與我國交通近便，國人出入國境頻繁以及國際傳播之發達，該據以評
    定商標所表彰商品之信譽，難謂不為一般消費者所熟知。原告以相同之外文
    －及獅頭設計作為系爭註冊第三四八六三七號『忠海－及圖』商標圖樣
    之一部分，指定使用於釣線、釣竿、線軸等商品，即有使一般消費者對系爭商標
    所表彰商品之來源或產製者發生混淆誤認而購買之虞。縱訴稱其曾代理據以評定
    商標之商品進口我國云云，亦不能因而謂該據以評定之商標即為表彰原告產製之
    商品。從而原處分評決系爭第三四八六三七號『忠海－及圖』（附圖一）
    商標之註冊應作為無效，其聯合第六三三五七一號商標應一併撤銷，核與首開法
    律規定並無不合，一再訴願決定遞予維持，亦無違誤，均應予維持。經查本件系
    爭商標近似於據以評定商標，而日商、桑籟股份有限公司於西元一九八四年即以
    據以評定商標使用於釣線等商品，均為原告所不否認，則原告於一九八六年以系
    爭商標指定使用於釣線、釣竿、線軸等商品，即有使一般消費者對系爭商標所表
    彰商品之來源或產製者發生混淆誤認而購買之虞，此就原告起訴意旨所陳，系爭
    商標申請註冊當時，目的在保護原告當時代理之據以異議商標所表彰之商品云云
    可資佐證，並不以他人之商標為著名商標，或已在我國註冊為必要。原告主張，
    據以評定商標於系爭商標依法申請註冊時，並非著名，亦不為國內一般消費者所
    熟知，故無首開商標法第三十七條第六款之適用云云，尚有誤會。至原告主張，
    日商、桑籟股份有限公司曾於「口頭」同意授權原告使用系爭商標云云，惟據原
    告檢具其與沖繩漁網具店簽訂之「台灣販地區特約店契約書，尚無法證明其與
    日商．桑籟股份有限公司之代理關係，此外原告亦未檢具其他證據資料供核，自
    難採信。」為由，認再審原告起訴意旨為無難謂有理由，而駁回再審原告之訴。
二、再審原告主張外文－及獅頭設計圖（如附圖二）所有人日商．桑籟股份有
    限公司有業務往來關係，其間接授權再審原告在台灣地區使用，再審原告於一再
    訴願及前行政訴訟程序均一再主張，並呈附與該公司代理店即沖繩漁網具店簽訂
    之台灣地區販賣特約店契約書，惟再審被告以該契約書並未載明該第三人沖繩漁
    網具店與該日商公司之關係，而不予採認。原判決未能斟酌再審原告與沖繩漁網
    具店簽訂台灣地區販賣特約店契約書，委任原告為該店在台灣地區銷售上開釣魚
    線至七十九年一月二十五日止，竟在其判決理由載述：至原告主張，日商、桑籟
    股份有限公司曾於「口頭」同意授權原告使用系爭商標云云，惟據原告檢具其與
    沖繩漁網具店簽訂之「台灣販地區特約店契約書，尚無法證明其與日商．桑籟
    股份有限公司之代理關係，．．．」。再審原告於前訴訟程序因不知該間接授權
    契約書一旦提出，可受較有利之裁判，致未能提出使用，現使知之，茲就該契約
    書內容併呈中譯本供核。再就再審原告所提「對台灣及沖繩地區美軍 P.X－
    販賣代理店契約書」內容觀之，日商．桑籟股份有限公司已明白表示將台灣地
    區之販賣權委託沖繩漁網具店，其不做經由其他路徑之販賣（契約第一條）。契
    約訂定之期限為昭和六十年六月一日至昭和六十三年五月三十一日止，換言之，
    日商．桑籟股份有限公司將其在台之代理權授權沖繩漁網具店，期間自民國七十
    四年六月一日起至民國七十七年五月三十一日止。契約第六條規定「甲（即日商
    ．桑籟股份有限公司）萬一違反第一條之場合時，應支付乙（沖繩漁網具店）所
    採購款額百分之五十之違約金。」本契約期滿再更新三年，沖繩漁網具店再根據
    此契約書與再審原告簽訂「台灣地區販賣特約店契約書」，契約書第七條明文規
    定沖繩漁網具店如在台灣有販賣行為時，將以違反契約負損害賠償責任。由前述
    主契約第六條與本約第七條內容觀之，當事人互負履約誠信責任。本契約有效期
    限五年，自民國七十五年一月二十五日起至民國七十九年一月二十五日止，據此
    日商．桑籟股份有限公司再以口頭承諾再審原告以「忠海及圖－及圖」商
    標註冊用於釣線、線軸、釣竿、釣、浮標、釣餌商品，期間自七十五年十二月
    一日至八十五年十一月三十日止，並非於法無據。縱然事後日商．桑籟股份有限
    公司因其他業務關係與本件關係人簽訂代理契約，亦應遵守與再審原告相互間契
    約之定約精神，不應將系爭商標再授權關係人使用。再審原告註冊之商標固與如
    附圖二日商．桑籟股份有限公司早於系爭商標申請註冊日七十五年六月二十六日
    之前，於七十三年二月即使用於釣線商品之商標類似，揆諸現行商標法第三十七
    條第七、十四款法旨，再審原告之商標註冊並無不當。復查現行商標法係於八十
    七年十一月十一日修正公布施行，原判決係於八十八年六月二十三日發出，而行
    為後法律有變更者，應適用裁判時之法律。修正後商標法承認商標所有人之契約
    、地緣等關係，原判決就有利於原告之事證未經斟酌，自應予以廢棄云云。姑不
    論再審原告於本件再審程序所提出之「對台灣及沖繩地區美軍P.X －販賣
    代理店契約書」能否使再審原告受較有利之裁判，該所謂「當事人發現未經斟酌
    之重要證物」既早已存在，且非再審原告所不知，其於前訴訟程序中並未提出，
    又非再審原告原先不能加予使用，原判決自無從加以審酌。至於其主張日商．桑
    籟股份有限公司曾「口頭」同意授權再審原告使用系爭商標云云，固未能提出證
    據以實其說，亦無從依再審原告原檢具其與沖繩漁網具店所簽訂之「台灣地區販
    賣特約店契約」推論其曾獲日商．桑籟股份有限公司授權使用系爭商標，殊非未
    經審酌之重要證物。從而再審原告起訴主張原判決有行政訴訟法第二十八條第十
    款之再審事由，提起本件再審之訴，揆諸首揭說明，殊難認有再審理由，應予駁
    回。
據上論結，本件再審之訴為無理由，爰依行政訴訟法第三十三條、民事訴訟法第五百
零二條第二項，判決如主文。
中    華    民    國     八十九      年      四      月      十三       日
                    行 政 法 院 第 一 庭
                                審 判 長 評  事      黃  綠  星
                                         評  事      藍  獻  林
                                         評  事      黃  璽  君
                                         評  事      廖  宏  明
                                         評  事      鄭  忠  仁
右  正  本  證  明  與  原  本  無  異
                                         法院書記官  陳  春  木
中    華    民    國     八十九      年      四      月      十三       日


司法院資訊處製作；財團法人民間司法改革基金會備份。
